【裁判字號】    99,易,642
【裁判日期】    990531
【裁判案由】    重利
【裁判全文】
臺灣臺中地方法院刑事判決               99年度易字第642號
公  訴  人  臺灣臺中地方法院檢察署檢察官
被      告  乙○○
上列被告因重利案件，經檢察官提起公訴(98年度偵字第28036號
)，本院判決如下：
    主    文
乙○○無罪。
    理    由
一、公訴意旨略以：被告乙○○基於乘他人急迫貸以金錢，而取
    得與原本顯不相當重利之犯意，自民國98年6月18日起至98
    年9月10日止，在臺中縣大雅鄉○○路○段25號桃花紅檳榔攤
    ，趁丙○○急需現金之際，約定以每借新臺幣(下同)1 萬元
    ，每10日為1期，每期須付如附表一所示之利息，並預扣第
    一期利息及簽立同額支票或本票作為擔保之方式，貸予如附
    表一所示之金額，而取得與原本顯不相當之重利。嗣丙○○
    按期繳付18期款項後，因無力續繳，報警處理，警方於98年
    10月20日晚間9時20分許，持搜索票前往臺中縣大雅鄉○○
    路○段25號搜索，並扣得丙○○所簽發如附表二所示之本票4
    紙，因認被告乙○○涉犯刑法第344條之重利罪嫌云云。
二、程序方面：
(一)本案被告乙○○所犯刑法第344條之重利罪，係刑事訴訟法
    第376條第1款所列之罪，依同法第284條之1規定，第一審得
    由法官獨任進行審判程序，合先敘明。
(二)按被告以外之人於審判外之陳述，雖不符刑事訴訟法第159
    條之1至之4之規定，而經當事人於審判程序同意作為證據，
    法院審酌該言詞陳述或書面陳述作成時之情況，認為適當者
    ，亦得為證據；當事人、代理人或辯護人於法院調查證據時
    ，知有第159條第1項不得為證據之情形，而未於言詞辯論終
    結前聲明異議者，視為有前項之同意，刑事訴訟法第159條
    之5定有明文。查本案以下所引用之證據，被告於審理時表
    示不爭執，同意作為證據，迄於言詞辯論終結前，亦未就本
    院所調查之證據資料主張有刑事訴訟法第159條第1項不得為
    證據之情形，本院審酌該證據取得之過程，認均無不適當情
    事，依刑事訴訟法第159條之5第2項之規定，均有證據能力
    。
三、按犯罪事實應依證據認定之，無證據不得認定犯罪事實；又
    不能證明被告犯罪或其行為不罰者，應諭知無罪之判決。刑
    事訴訟法第154條第2項、第301條第1項分別定有明文。次按
    事實之認定，應憑證據，如未能發現相當證據，或證據不足
    以證明，自不能以推測或擬制之方法，以為裁判基礎；而認
    定不利於被告之事實，須依積極證據，苟積極證據不足為不
    利於被告事實之認定時，即應為有利於被告之認定，更不必
    有何有利之證據；所謂認定犯罪事實之積極證據，雖不以直
    接證據為限，間接證據亦包括在內，然而無論直接或間接證
    據，其為訴訟上之證明，須於通常一般之人均不致有所懷疑
    ，而得確信其為真實之程度者，始得據為有罪之認定，倘其
    證明尚未達到此一程度，而有合理之懷疑存在時，自不能以
    推測或擬制之方法，以為有罪裁判之基礎，最高法院著有30
    年度上字第816號、40年度臺上字第86號、76年度臺上字第4
    986號判例可資參照。又刑事訴訟法第161條第1項規定檢察
    官就被告犯罪事實，應負舉證責任，並指出證明之方法。因
    此，檢察官對於起訴之犯罪事實，應負提出證據及說服之實
    質舉證責任。倘其所提出之證據，不足為被告有罪之積極證
    明，或其指出證明之方法，無從說服法院以形成被告有罪之
    心證，基於無罪推定之原則，自應為被告無罪判決之諭知，
    最高法院亦著有92年臺上字第128號判例可參。
四、公訴人認被告乙○○涉有上開重利罪嫌，乃以(一)被告乙○○
    之供述；(二)告訴人丙○○於警詢時之指訴；(三)證人李福民於
    偵訊時之證述；(四)扣案如附表二所示之本票4紙，資為論據
    。訊之被告乙○○堅決否認有何上開公訴人所指之犯行，辯
    稱：丙○○是伊哥哥的朋友，他說開店需要用錢，伊有借錢
    給丙○○6次，丙○○說要伊按當舖計息方式即每1萬元每月
    900元計算利息，並先扣第1期利息，每次借款丙○○都有拿
    本票給伊，但除預扣的利息外，伊沒有向丙○○收過利息等
    語。經查：
(一)按刑法第344條重利罪成立之要件為：(一)乘人急迫、輕率或
    無經驗，貸以金錢或其他物品；(二)取得與原本顯不相當之重
    利。在第一條件，係指明知他人出於急迫、輕率或無經驗，
    而利用機會故為貸與，在第二條件，係指就原本利率、時期
    核算及參酌當地之經濟狀況，較之一般債務之利息，顯有特
    殊之超額者而言，最高法院著有27年上字第520號判例可資
    參照。又重利罪之成立，係以乘人急迫、輕率或無經驗貸以
    金錢或其他物品，而取得與原本顯不相當之重利為要件，故
    苟未乘人急迫、輕率或無經驗，縱取得與原本顯不相當之重
    利，仍難令負重利罪責 (最高法院85年度臺上字第4382號判
    決意旨參照)；另所謂急迫，係指緊急迫切需要金錢或其他
    物品運用而言。倘借用人非處於急迫情形，縱貸與人貸與高
    利，亦難以重利罪相繩 (最高法院83年度臺上字第3419號判
    決意旨參照)。
(二)被害人丙○○於警詢時固指稱：伊因缺錢於98年6月18日向
    被告借款10萬元，實拿85,000元，利息以每10日為1期，每1
    0萬元每期利息15,000元，並簽立10萬元本票1張，因其另有
    簽立10萬元支票1張質押，故利息較低，是45分利；於98年7
    月14日借款7萬元，實拿64,000元，利息以每10日為1期，每
    期16,000元，並簽立7萬元本票1張質押，是72分利；於98年
    8月3日借款10萬元，實拿74,000元，利息以每10日為1期，
    每期26,000元，並簽立10萬元本票1張質押，是78分利。每
    次借款都是伊親自至臺中縣大雅鄉○○路○段25號桃花紅檳
    榔攤向被告拿錢，伊共還款18期利息，大部分由伊以電話聯
    絡被告至桃花紅檳榔攤將當期利息交付被告本人，有時被告
    也會至伊位於臺中市○○區○○路3段9號住處門口向伊收取
    當期利息，伊每次繳交利息都沒有簽立收據，但伊自己有註
    記利息還款日期及金額等語【見臺中市警察局第一分局中分
    一偵字第0980033334號卷 (下稱警卷)第6至10頁】，並提出
    其所書寫之利息還款明細1紙 (見警卷第28頁)資為佐證。惟
    告訴人之告訴，係以使被告受刑事訴追為目的，是其陳述是
    否與事實相符，仍應調查其他證據以資審認，最高法院著有
    52年臺上字第1300號判例可資參照。其意旨乃在防範告訴人
    供述之虛擬致與真實不符，故對其陳述在證據上之價值加以
    限制，明定須藉補強證據以擔保其真實性。所謂補強證據，
    係指除該陳述之外，其他足以證明陳述之犯罪事實確具有相
    當程度真實性之證據而言，雖所補強者，非以事實之全部為
    必要，但亦須因補強證據與自白或不利於己之陳述之相互利
    用，足使犯罪事實獲得確信者，始足當之 (最高法院91年度
    臺上字第6404號判決意旨參照)。而本案警方依據被害人丙
    ○○上開指述，於98年10月20日晚間9時20分許持本院核發
    之搜索票，至被告所經營位在臺中縣大雅鄉○○路○段25號
    之桃花紅檳榔攤進行搜索後，僅扣得如附表二所示本票4張
    ，並未扣得與被害人上述向被告借款時間、金額相符之支票
    、本票等情，此觀之臺中市警察局第一分局搜索扣押筆錄、
    扣押物品目錄表(見警卷第20至23頁)甚明，被害人丙○○上
    揭指述，與卷附如附表二所示4張本票上填寫之發票日期、
    票面金額之客觀事證明顯不符，即有瑕疵可指。公訴人以被
    害人上開有瑕疵可指之指述認定被告曾於附表一所示時日借
    款予被害人，核非有據。
(三)況被害人丙○○於警詢時雖指稱其因急需用錢又無經驗才向
    被告借款云云(見警卷第9頁)；惟被告於本院審理時供稱：
    伊與丙○○的哥哥是伊朋友，丙○○知道伊有跟會，叫伊標
    會借錢給他，他說跟會利息沒有多少，他說他銀行都已經退
    票、跳票，而他向別人借錢也要付利息，要給別人賺不如給
    自己人賺，丙○○說依當舖計息方式計算利息，伊知道丙○
    ○是做化粧品面膜，他說要擴大營業將店裡面的面膜上架拿
    去便利商店賣。伊想說伊跟丙○○的哥哥很熟，丙○○應該
    不會不還錢等語(見本院99年5月17日審判筆錄第至7頁)。而
    被害人丙○○之學歷為大學畢業、職業為商，其向被告借款
    時，係年逾30歲之成年人，此有被害人丙○○基本資料在卷
    可參(見警卷第6頁)，且依其於警詢時所述，其於98年6月23
    日、98年7月7日、98年7月17日另有向綽號「阿全」之成年
    男子所經營之地下錢莊借款(見警卷第11至14頁)，是丙○○
    向被告借款時，依其年齡、學歷、經歷，尤以其亦有向他人
    借款互動交往之社會經驗等情以觀，倘認被害人於本案借款
    前未詳為斟酌損益、取捨利弊，而係陷於急迫或處於輕率、
    無經驗之狀態，始向被告借款，尚嫌速斷。而被害人丙○○
    於本院審理時，經本院依法傳喚、拘提均未到庭，本院認被
    害人丙○○於警詢中之指述並未能明確證明其有何陷於急迫
    或處於輕率、無經驗之情事，自難遽認被告借款予被害人丙
    ○○，係明知丙○○出於急迫、輕率或無經驗，利用機會故
    為貸與，而有成立重利犯行之情。
(四)再證人即臺中市警察局第一分局公益派出所警員李福民於偵
    訊時雖證稱：被害人丙○○所書寫之利息還款明細，是丙○
    ○依據他的筆記本謄寫出來的，筆記本裡面有日期登記他所
    有的收支情形，包括借錢、還錢、利息金額的紀錄等語【見
    臺灣臺中地方法院檢察署98年度偵字第28036號卷(下稱偵查
    卷)第14頁】。惟其亦證述：我們當時有要跟丙○○拿筆記
    本，但他不給我們等語(見偵查卷第14頁)，則被害人丙○○
    之筆記本所載內容，倘可作為其向被告借款、還款、給付利
    息之有利憑證，何以丙○○不願提出？證人李福民上揭所述
    ，縱信可採，亦無從證明丙○○書寫之利息還款明細係屬真
    實，自難作為不利被告之認定。
(五)扣案如附表二所示之本票4紙，至多僅能證明被害人丙○○
    有提供該等本票供作向被告借款之擔保之事實，且因與被害
    人丙○○所述借款時間、金額均不相符，無從依此推認被害
    人丙○○向被告借款之時日確如被害人所述，自不得作為不
    利被告認定之憑據。
(六)至於被告於警詢、偵訊及本院審理時雖均供稱伊曾借款給被
    害人丙○○5次，第1次98年6月10日借丙○○10萬元，實拿9
    1,000元，簽立10萬元支票；第2次98年7月3日借6萬元，實
    拿6萬元，簽立6萬元本票；第3次98年7月23日借4萬元，與
    第2次借款湊成10萬元，實拿31,000元，簽立10萬元本票；
    第4次98年9月14日上午借55,000元，借15天利息3千元，實
    拿52,000元，第5次98年9月14日下午借10萬元，實拿10萬元
    ，簽立11萬元本票。伊借錢給丙○○都是以每1萬元每月利
    息9百元計算收取利息，並於每次借款時簽立同額本票等語(
    見警卷第3頁、偵查卷第5頁、本院99年3月30日審判筆錄第3
    頁)，惟其供述借款予丙○○之時間、金額、是否預扣利息
    等情節，與公訴人所指被告涉犯重利罪之犯罪事實並不相同
    ，被告此部分所為是否構成重利罪，尚待檢察官偵查確認，
    然此部分既未經起訴，依不告不理原則，本院自不得加以審
    理，附此敘明。
五、綜上所述，本院自難依據被害人丙○○上揭有瑕疵之指證，
    為認定被告涉犯本案重利犯罪之證據。則依舉證分配之法則
    ，對於被告之成罪事項，應由檢察官負舉證義務，檢察官無
    法舉證使本院產生無合理懷疑之確信心證，縱被告所辯不足
    採信，亦不得因此反面推論被告之罪行成立，致違刑事舉證
    分配之法則。本案公訴人所提出之證據，尚不足為被告有罪
    之積極證明，無從說服本法院形成被告有罪之心證，依罪疑
    唯有利於被告原則，即應對被告為有利之認定。此外，復查
    無任何積極證據足資證明被告確有何公訴人起訴之重利犯行
    ，被告之犯罪猶屬不能證明，揆諸上揭說明，自應為被告無
    罪之諭知。
六、應適用之法條：
    依刑事訴訟法第301條第1項，判決如主文。
本案經檢察官甲○○到庭執行職務。
中    華    民    國    99    年    5     月    31    日
                  刑事第十七庭    法  官  簡芳潔
以上正本證明與原本無異。
如不服本判決應於收受送達後10日內向本院提出上訴書狀，並應
敘述具體理由；其未敘述上訴理由者，應於上訴期間屆滿後20日
內向本院補提理由書（均須按他造當事人之人數附繕本）「切勿
逕送上級法院」。
                                  書記官  呂苗澂
中    華    民    國    99    年    5     月    31    日
附表一(被害人丙○○指述向被告乙○○借款之時間、金額、每
       期利息及提供之擔保)：
 ┌──┬──────┬────────┬────┬────────┐
 │編號│日期        │借款金額(新臺幣)│每期利息│提供之擔保      │
 ├──┼──────┼────────┼────┼────────┤
 │ 1. │98年6月18日 │10萬元          │15,000元│10萬元本票及支票│
 ├──┼──────┼────────┼────┼────────┤
 │ 2. │98年7月14日 │7萬元           │16,000元│7萬元本票       │
 ├──┼──────┼────────┼────┼────────┤
 │ 3. │98年8月3日  │10萬元          │26,000元│10萬元本票      │
 └──┴──────┴────────┴────┴────────┘
 附表二(扣案被害人丙○○簽發之本票)：
┌──┬─────┬──────┬──────┬────────┐
│編號│票號      │發票日      │到期日      │票面金額(新臺幣)│
├──┼─────┼──────┼──────┼────────┤
│ 1. │NO638349  │98年7月3日  │98年7月8日  │60,000元        │
├──┼─────┼──────┼──────┼────────┤
│ 2. │WG0000000 │98年7月23日 │98年8月23日 │100,000元       │
├──┼─────┼──────┼──────┼────────┤
│ 3. │WG0000000 │98年9月14日 │98年9月30日 │55,000元        │
├──┼─────┼──────┼──────┼────────┤
│ 4. │WG0000000 │98年9月14日 │98年10月8日 │110,000元       │
└──┴─────┴──────┴──────┴────────┘

司法院資訊處製作；財團法人民間司法改革基金會備份。
